臺灣高等法院民事判決　　　　　　　　100年度重上字第495號
上　訴　人　張有里
訴訟代理人　林國漳律師
被　上訴人　王前登
　　　　　　王姿勻原名王佳珍.
共　　　同
訴訟代理人　黃政雄律師
上列當事人間因損害賠償事件，上訴人對於中華民國100年6月17
日臺灣桃園地方法院100年度訴字第118號第一審判決提起上訴，
經本院於100年9月27日言詞辯論終結，判決如下：
    主  文
原判決關於命上訴人分別給付被上訴人王前登、王姿勻新臺幣伍
佰陸拾玖萬仟壹佰壹拾捌元、陸佰零壹萬捌仟壹佰壹拾捌元本
息部分，及該部分假執行之宣告，暨除確定部分外，訴訟費用之
裁判均廢棄。
上開廢棄部分，被上訴人在第一審之訴及假執行之聲請均駁回。
第一審（除確定部分外），及第二審訴訟費用由被上訴人負擔。
    事實及理由
一、被上訴人王前登、王姿勻起訴主張：王前登、王姿勻與上訴
    人於民國（下同）96年2月20日簽訂同意書（下稱系爭同意
    書），於第2條、第4條約定：當父母親往生之後，98號店面
    （按：即為桃園縣平鎮市○○○路98號）和新榮路7巷19號4
    層樓住家（同位於桃園縣平鎮市），由長子王前登繼承；振
    興西路96號由長女王佳珍（即王姿勻）繼承。上述之繼承房
    、地產（下稱系爭房地）若於父或母健在時賣出時，則由大
    家平分售出的金錢等語，是系爭同意書屬於繼承之協議。嗣
    上訴人將其所有坐落桃園縣平鎮市○○段327地號土地、同
    段902建號房屋（即門牌號碼桃園縣平鎮市○○○路96號）
    、同段328地號土地及同段903建號房屋（即門牌號碼桃園縣
    平鎮市○○○路98號）於98年9月17日以新臺幣（下同）2,0
    00萬元出售予訴外人胡秀香，並於98年9月15日登記完成，
    則依系爭同意書之約定，上開價金扣除土地增值稅後，上訴
    人實際取得出售系爭房地之金額為1,805萬4,354元，應平均
    分予王前登、王姿勻及上訴人，是王前登、王姿勻各可分得
    601萬8,118元。又上訴人於95年9月間為王前登代償欠款8萬
    元，王前登復於97年8月4日曾向上訴人借款9萬5,000元、97
    年11月6日借款15萬元，經扣抵後，王前登尚得向上訴人請
    求569萬3,1 18元。爰依民法第184條第1項前段、系爭同意
    書第4條約定，請求上訴人給付王前登569萬3,118元、王姿
    勻601萬8,118元之本息等情。原審判命上訴人應給付王前登
    569萬3,118元，及其中242萬4,486元自99年10月12日起，餘
    326萬8,632元自100年4月20日起，均至清償日止，按週年利
    率5%計算之利息；上訴人應給付王姿勻601萬8,118元，及其
    中242萬4,486元自99年10月12日起，餘359萬3,632元自100
    年4月20日起，均至清償日止，按週年利率5%計算之利息，
    另依兩造之聲請為准、免假執行之宣告，而駁回王前登、王
    姿勻其餘之訴。上訴人對其敗訴部分，聲明不服，提起上訴
    。王前登、王姿勻對於上訴人之上訴，聲明：(一)上訴駁回；
    (二)第二審訴訟費用由上訴人負擔。
二、上訴人則以：王前登、王姿勻為上訴人之親生兒女，其父即
    上訴人之配偶王勝賢於95年間罹患癌症（於96年10月3日過
    世），2人於王勝賢臥病期間，非但未盡孝道，反趁王勝賢
    病危時回來家裡吵鬧、摔東西、甩門，要脅上訴人簽立系爭
    同意書，上訴人為避免影響王勝賢之病情，不得已始簽立系
    爭同意書，乃係受詐欺脅迫時所為之意思表示，爰依民法第
    92條第1項前段規定撤銷該意思表示。縱使系爭同意書有效
    ，然其中第4條約定之性質乃屬贈與，王前登、王姿勻既為
    上訴人子女，依民法第1114、1115、1116條規定，對上訴人
    本有扶養義務，惟2人平時對上訴人卻未盡扶養義務，從未
    給付上訴人分文，甚至王姿勻更常對上訴人為重大侮辱或傷
    害上訴人之行為，爰依民法第416條第1項第1、2款規定，撤
    銷贈與之意思表示。又王前登曾因積欠地下錢莊金錢，由上
    訴人於95年9月間代還款8萬元，又為其繳納國泰人壽保險股
    份有限公司之保險費3萬6,000元（96年度）、9,000元（97
    年度），並代其繳納忠原汽車駕駛訓練班學費1萬2,000元，
    王前登復於97年8月14日、同年11月6日分別向上訴人借款9
    萬5,000元及15萬元，共計38萬3,000元，上訴人就此款項範
    圍內得主張抵銷等語，資為抗辯，並於本院聲明：(一)原判決
    不利於上訴人部分廢棄；(二)上廢棄部分，王前登、王姿勻在
    第一審之訴駁回；(三)第一、二審訴訟費用由王前登、王姿勻
    負擔。
三、兩造不爭之事實：
    (一)兩造曾於96年2月20日簽訂系爭同意書，並約定系爭房地
      如於上訴人或王勝賢健在時賣出，則由兩造平分出售之金
      錢。
    (二)上訴人於98年9月17日將系爭房地以2,000萬元出賣予訴外
      人胡秀香，扣除土地增值稅後，上訴人實際取得出售價金
      為1,805萬4,354元。
四、兩造爭執要旨：(一)被上訴人依遺產分割協議之法律關係求為
    本件之給付，是否有理由？(二)上訴人依民法第92條第1項規
    定撤銷簽立系爭同意書之意思表示，有無理由？(三)系爭同意
    書是否為贈與契約？若是，上訴人得否依民法第416條第1項
    第1、2款、第408條第1項規定撤銷贈與？茲分述之：
    (一)被上訴人依遺產分割協議之法律關係為本件之請求為無理
      由：
      1.按「上訴人與被上訴人均為某甲之養父母健在時預立分
        管合約為財產之瓜分，載明該約俟父百年後始生效力，
        固堪認係以某甲死亡之日為契約發生效力之始期之法律
        行為，然兩造對於其父之財產不待其父自行贈與，或於
        壽終後再行協議分析，乃急不暇擇，於父生前預行訂約
        剝奪母之應繼分，此項矇父欺母而訂立之契約，衡諸我
        國崇尚孝悌之善良風俗，既屬有違，依民法第72條，該
        契約即在無效之列。」（最高法院46年台上字第1068號
        判例要旨參照）。又，「民法第1174條所謂繼承權之拋
        棄，係指繼承開始後，否認繼承效力之意思表示而言，
        此觀同條第2項及同法第1175條之規定甚為明顯，若繼
        承開始前預為繼承權之拋棄，則不能認為有效」（最高
        法院22年上字第2652號判例參照）。故父母健在，不思
        如何奉養，卻急於瓜分遺產，為遺產分割之協議或為繼
        承權之拋棄，均違反公序良俗，應認為無效。
      2.被上訴人主張系爭同意書之法律關係為遺產分割協議書
        等語；上訴人則抗辯係贈與云云（見本院卷第47頁）。
        本院行使闡明權，謂：「是否張有里、王勝賢都在世時
        簽定的遺產分配？」（見本院卷28頁），被上訴人並確
        認為是（見本院卷28頁）。由系爭同意書第2條約定：
        「當父母親往生之後，98號店面和新榮路7巷19號4層樓
        住家，由長子王前登繼承；振興西路96號由長女王佳珍
        （即原告王姿勻）繼承」；第3條約定：「坐落於楊梅
        段農地，面積約1千坪。中壢市石頭里攤位，面積約4坪
        左右，由前登和佳珍共同繼承」，並參酌「稱謂欄」記
        載王前登、王佳珍為「繼承人」以觀（見原審卷第5頁
        ），系爭同意書為遺產分割協議書，甚為明確。查本件
        被上訴人為上訴人之親女生兒女，其父即上訴人之配偶
        王勝賢於95年間罹患癌症（於96年10月3日過世），正
        愁來日有限，被上訴人乃於96年2月20日要求父母簽立
        同意書（見原證1），以期分配上訴人及其配偶王勝賢
        之遺產。惟查「繼承，因被繼承人死亡而開始。」民法
        第1147條定有明文。乃被上訴人於其父、母均健在時，
        邀其簽立同意書，分配遺產，顯與上開條文不符，且與
        我國崇尚孝悌之善良風俗有違，揆諸前揭最高法院判例
        要旨，本件系爭同意書依民法第72條規定，該契約為無
        效。
      3.系爭同意書既屬無效，被上訴人依該同意書，主張遺產
        分配而為本件之請求，為無理由。本件被上訴人依系爭
        同意書之法律關係為本件之請求，因違反公序良俗系爭
        同意書為無效，被上訴人不得為本件之請求，已如前述
        ，是以爭點(二)、(三)係屬上訴人之抗辯，本院無庸加以審
        酌，併此敘明。又，系爭同意書既然無效，被上訴人並
        未取得任何「權利」，自不生民法第184條第1項前段問
        題，被上訴人該部分之請求，亦無理由。
五、我國自古以來以忠孝治天下，孔子曰：「…夫孝，德之本也
    ，教之所由生也。」古之時，為人子者，事父母以孝，晨昏
    定省，噓寒問暖，期望父母安享餘年，含笑而終，父母仙逝
    為人子者，仍不免有「樹欲靜而風不止」之嘆，茲本件被上
    訴人竟於父罹癌症；母尚健在之際，要求（上訴人主張脅迫
    ，但未舉證）父母分配遺產，矇父欺母，與我國崇尚孝道之
    善良風俗有違。從而，被上訴人依系爭同意書、侵權行為之
    法律關係，求為判決如原判決主文第1、2項所示，為無理由
    ，原審失察，遽予准許被上訴人之請求，並准供擔保為假執
    行，顯有未洽，上訴論旨，執以前詞，指摘原判決不當，聲
    明廢棄改判，為有理由，爰將原判決此部分廢棄改判。
六、本件事證已臻明確，兩造其餘之攻防方法，經審酌後，認與
    判決結果無影響，無庸逐一論述，併此敘明。
七、據上論結，本件上訴為有理由，依民事訴訟法第450條、第
    78條、第85條第1項，判決如主文。
中    華    民    國   100    年    10    月    11    日
                  民事第十五庭
                      審判長法  官  林恩山
                            法  官  陳雅玲
                            法  官  郭松濤
正本係照原本作成。
如不服本判決，應於收受送達後20日內向本院提出上訴書狀，其
未表明上訴理由者，應於提出上訴後20日內向本院補提理由書狀
（均須按他造當事人之人數附繕本）上訴時應提出委任律師或具
有律師資格之人之委任狀；委任有律師資格者，另應附具律師資
格證書及釋明委任人與受任人有民事訴訟法第466條之1第1項但
書或第2項（詳附註）所定關係之釋明文書影本，如委任律師提
起上訴者，應一併繳納上訴審裁判費。
中    華    民    國   100    年    10    月    11    日
                            書記官  方素珍
附註：
民事訴訟法第466條之1（第1項、第2項）：
對於第二審判決上訴，上訴人應委任律師為訴訟代理人。但上訴
人或其他法定代理人具有律師資格者，不在此限。
上訴人之配偶、三親等內之血親、二親等內之姻親，或上訴人為
法人、中央或地方機關時，其所屬專任人員具有律師資格並經法
院認為適當者，亦得為第三審訴訟代理人。